【裁判字號】    99,簡,16
【裁判日期】    990430
【裁判案由】    綜合所得稅
【裁判全文】
臺中高等行政法院判決
                                        99年度簡字第16號
原      告  甲○○
被      告  財政部臺灣省中區國稅局
代  表  人  乙○○
訴訟代理人  丙○○
上列當事人間因綜合所得稅事件，原告不服財政部中華民國98年
11月23日臺財訴字第09800499370號訴願決定（案號：第0000000
0號），提起行政訴訟。本院判決如下︰
    主  文
原告之訴駁回。
訴訟費用由原告負擔。
    事實及理由
一、程序事項：按本件被告代表人（局長）業已更換，被告陳明
    新代表人承受訴訟，於法無違，應予准許。
二、事實概要：緣原告民國（下同）95及96年度綜合所得稅結算
    申報，列報扶養其女王宣儒免稅額新臺幣（下同）各77,000
    元，經被告所屬民權稽徵所以其女年滿20歲，且就讀大陸地
    區之學院，非屬教育部認可之學校，不符合在校就學規定，
    乃予剔除，分別核定95及96年度綜合所得總額4,734,455元
    及4,793,652元，綜合所得淨額3,176,735元及3,510,753元
    ，應補稅額38,405元及36,773元。原告不服，就免稅額申經
    復查未獲變更，提起訴願遞遭駁回，遂提起本件行政訴訟。
三、本件原告主張：
    (一)原告子女王宣儒因就學暫時無謀生能力，須接受父母資助
      及扶養，被告分別以83年7月27日台財稅字第8316023 25
      號函及84年11月15日台財稅字第841657896號函釋將原告
      女兒王宣儒之免稅額剔除，惟此二號函釋增加所得稅法所
      無之限制，而原告之女於大陸地區就讀上海市交通大學，
      應屬教育部近來將採認之重點大學，現雖非屬教育部認可
      之學校，依實質課稅原則仍應認係在校就學及其暫時無謀
      生能力，請准予核認該2年度扶養親屬免稅額。
    (二)被告機關一再以大路學歷不被採認，而剔除原告子女免稅
      額之申報，原告相當了解現階段大路學籍不被採認，故在
      綜合所得稅列舉扣除部[分並未申報25,000元學費之扣除
      額，而是僅就王宣儒目前站無謀生能力須接受服扶養、資
      助方能完成學業的部分申報了免稅額，稅捐機關不能在徵
      稅過程中法源依據薄弱時就祭出實質課稅原則要納稅義務
      人仍須依經濟利得的實濟效益納稅，而當納稅義務人請求
      依實質事實認定時，確振振有詞地搬出法原，請民眾依法
      行事，不再考慮法原出自時之時空環境背景因素，在稅別
      、稅基不盡公平之環境中，稅捐機關應體恤納稅義務人在
      綜所稅上已盡心盡力，而非針對納稅義務人的申報內容嚴
      加審查，要求民眾補稅時，能否也站在民眾之立場聽取納
      稅義務人之理由及心聲等情。
    (三)聲明求為判決撤銷訴願決定及原處分（含復查決定）。
四、被告則以：
    (一)按列報扶養滿20歲以上之子女者，必須該子女有因在校就
      學、身心殘障或因無謀生能力受納稅義務人扶養之情形，
      始與所得稅法第17條第1項第1款第2目規定得減除免稅額
      之要件相符，而所稱「在校就學」，依教育部於83年5月
      30日以臺社第27756號函稱，須先取具「正式學籍」，並
      依學校行事曆至校上課者或其學籍在學年度內為有效之在
      校肄業學生始為「在校就學」，惟我國現今尚未承認大陸
      學歷，大陸地區學校即非屬教育部認可或立案之學校，自
      無可能因就讀大陸地區學校而取得「正式學籍」，是亦無
      從符合「在校就學」之要件，故滿20歲以上之子女於大陸
      地區就讀大學之情形，並不符合所得稅法第17條第1項第1
      款第2目規定得減除受扶養親屬免稅額之規定，此亦為財
      政部84年11月15日臺財稅第841657896號函所闡明，合先
      指明。
    (二)本件原告95及96年度綜合所得稅結算申報，分別列報扶養
      其女王宣儒免稅額各77,000元，惟查該女已年滿20 歲（
      72年次），且系爭年度係於上海交通大學醫學院就讀，該
      校既屬大陸地區學校，依財政部84年11月15日台財稅第84
      1657896號函釋，自不得以該女尚在校就學為由列報為扶
      養親屬免稅額，從而，被告否准認列95及96年度系爭免稅
      額，並無不合，原告所訴委無足採等語，資為抗辯。
    (三)聲明求為判決駁回原告之訴。
五、兩造之爭點：被告否准原告95年及96年認列系爭扶養親屬王
    宣儒之免稅額，是否適法？經查：
    (一)按「按前三條規定計得之個人綜合所得稅總額，減除下列
      免稅額及扣除額後之餘額，為個人綜合所得淨額：一、免
      稅額：納稅義務人按規定減除本人、配偶及合於下列規定
      扶養親屬之免稅額。‧‧‧(二)納稅義務人之子女未滿二十
      歲，或滿二十歲以上，而因在校就學、身心障礙或因無謀
      生能力受納稅義務人扶養者。‧‧‧」為行為時所得稅法
      第17條第1項第1款第2目所明定。又「憲法第19條規定人
      民有依法律納稅之義務，係指人民僅依法律所定之納稅主
      體、稅目、稅率、納稅方法及納稅期間等項而負納稅之義
      務。至於課稅原因事實之有無及有關證據之證明力如何，
      乃屬事實認定問題，不屬於租稅法律主義之範圍。」、「
      憲法第19條規定，人民有依法律納稅之義務，係指國家課
      人民以繳納稅捐之義務或給予人民減免稅捐之優惠時，應
      就租稅主體、租稅客體、稅基、稅率等租稅構成要件，以
      法律明定之。」亦經司法院釋字第217號、第607號解釋在
      案。
    (二)次按「臺灣地區人民與經許可在臺灣地區定居之大陸地區
      人民，在大陸地區接受教育之學歷檢覈及採認辦法，由教
      育部擬訂，報請行政院核定後發布之。」為臺灣地區與大
      陸地區人民關係條例第22條所規定，是有關大陸地區學歷
      之採認乃經法律明文授權教育部擬訂。而「納稅義務人依
      所得稅法第17條第1項第1款第2目或第3目規定申報扶養親
      屬免稅額時，在校就學之認定‧‧‧學生完成註冊手續，
      入學資格經學校報主管教育行政機關核備並領有學生證者
      ，即具『正式學籍』，並依學校行事曆至校上課者或其學
      籍在學年度內為有效之在校肄業學生為『在校就學』。」
      「現階段台灣地區人民年滿20 歲，就讀學歷未經教育部
      認可之大陸地區學校，納稅義務人於辦理綜合所得稅結算
      申報時，不得列報扶養親屬免稅額。」、「現階段臺灣地
      區人民年滿20歲，就讀學歷未經教育部認可之大陸地區學
      校，納稅義務人於辦理綜合所得稅結算申報時，不得列報
      扶養親屬免稅額。」亦經財政部83年7月27日台財稅第000
      000000號、84年11月15日臺財稅字第841657896號函釋在
      案，核該函釋，係財政部基於主管權責，參酌教育部依上
      開條例對地區學歷認證之結果，就納稅義務人申報扶養親
      屬免稅額時，關於所得稅法有關年滿20歲「在校就學」適
      用所為闡示，乃屬事實認定問題，並未就年滿20歲在校就
      學者得列為扶養親屬之法律規定，為何限制；而其以中央
      教育主管機關教育部對學歷之採計與否，為是否「在校就
      學」之依據，實未逾越所得稅法立法之本旨，行政機關辦
      理相關案件自得援用。原告主張所得稅法並未規定，納稅
      義務人年滿20歲之子女在大陸地區就學者，不得列報為被
      扶養親屬，上開函釋增加所得稅法所無之限制，有擴張解
      釋違反租稅保留原則云云，容有誤解，尚無可採，亦與國
      民彼此間按照其不同給付能力為不同之稅捐稽徵公平原則
      無違。
    (三)查本件原告辦理95年及96年度綜合所得稅結算申報，列報
      扶養其女王宣儒免稅額各77,000元。被告原核定以系爭受
      扶養人已滿20歲，且就讀於非教育部認可之學校，不符合
      前揭法條及函釋規定，乃否准認列系爭免稅額，係因其女
      就讀大陸地區之上海交通大學學歷未經教育部明文公告認
      可，此為原告所不爭，而該受扶養親屬並未符所得稅法第
      17 條第1項第1款第2目規定之「就學」要件，當然不得自
      個人綜合所得額中減除受扶養親屬免稅額，原告主張依實
      質課稅原則，仍應認其係在校就學及其暫時無謀生能力，
      請准予核認該2年度扶養親屬免稅額云云，亦無足採。
六、綜上所述，原告之主張均無可採，原告之女王宣儒就讀之上
    海交通大學學歷未經教育部認可，不符合所得稅法第17條第
    1項第1款第2目之規定，從而被告否准認列系爭免稅額，於
    法並無違誤，訴願決定予以駁回，亦無不合，原告訴請撤銷
    ，為無理由，應予駁回。又本件為簡易事件，爰不經言詞辯
    論逕為判決。
七、據上論結，本件原告之訴為無理由，爰依行政訴訟法第233
    條第1項、第236條、第195條第1項後段、第98條第1項前段
    ，判決如主文。
中    華    民    國    99    年    4    月    30     日
                臺中高等行政法院第三庭
                                法  官  莊  金  昌
以上正本證明與原本無異。
如不服本判決，應於判決送達後20日內，以本訴訟事件所涉及之
法律見解具有原則性者，始得向本院提出上訴狀並表明上訴理由
，經最高行政法院許可，否則不得上訴；如於本判決宣示後送達
前提起上訴者，應於判決送達後20日內補提上訴理由書（均應依
對造人數提出繕本）。
中    華    民    國    99    年    4    月    30     日
                                書記官  林  昱  妏


司法院資訊處製作；財團法人民間司法改革基金會備份。
